【裁判字號】    95,台上,6922
【裁判日期】    951214
【裁判案由】    違反毒品危害防制條例
【裁判全文】
最高法院刑事判決            九十五年度台上字第六九二二號
上  訴  人  甲○○
選任辯護人  余忠益律師
上列上訴人因違反毒品危害防制條例案件，不服台灣高等法院中
華民國九十五年九月二十八日第二審更審判決（九十五年度上重
更(一)字第五０號，起訴案號：台灣桃園地方法院檢察署九十三年
度偵字第三九五號），提起上訴，本院判決如下：
    主  文
原判決撤銷，發回台灣高等法院。
    理  由
本件原判決撤銷第一審關於上訴人甲○○部分之判決，改判適用
最有利於上訴人之行為時法，依連續犯之例，論處上訴人共同連
續運輸第一級毒品罪刑，固非無見。
惟按證據雖已調查而其內容尚未明瞭者，即與未經調查無異，如
遽行判決，仍屬應於審判期日調查之證據未予調查，自非適法。
查本件關於事實欄一、之(一)部分（即關於利用不知情之張尚慈運
輸第一級毒品海洛因入境部分），原審綜合調查證據之結果，對
於上訴人否認有該部分之犯行，辯稱：伊係應蘇寶財之託協助張
尚慈、何鴻昌、吳文祥三人代訂泰國曼谷之飯店房間，並前往接
機，且係因吳文祥主動要求前往清萊，伊才帶領渠等前往，至於
前往清萊之機票則係蘇寶財託人攜來；伊於帶領三人前往清萊後
即與渠等分手，伊雖有帶同張尚慈、何鴻昌前往家樂福購買行李
箱，但費用是何鴻昌支付，也未支付渠等在泰國期間之購物、食
宿費用，更未交付髮乳予張尚慈及前往曼谷機場送機，何鴻昌、
張尚慈所言不實等語，認不可採，雖已在理由內加以指駁，並說
明其理由。但依原判決事實之認定：上訴人於民國九十二年十二
月十九日前往張尚慈、何鴻昌一同住宿之飯店房間內打算送渠等
前往機場搭機之際，即自隨身攜帶之行李內取出ＨＥＮＡＲＡ牌
髮乳罐共十二罐【每六罐以塑膠膜包裝，底部以紙盒承裝，再裝
入黃色塑膠袋內，內含第一級毒品海洛因成分，合計淨重二千七
百八十點八公克（空包裝總重九百二十三點五公克），純度八十
一點二一％，純質淨重二千二百五十八點二八公克】，佯稱係吳
文祥之親戚託帶之髮乳，並由上訴人、何鴻昌一同將張尚慈原置
於出國自備之小行李箱之衣物連同該髮乳放置入於前在家樂福購
得之黑色大行李箱中，騰空之小行李箱則由何鴻昌取去使用。嗣
由上訴人陪同二人搭乘計程車前往曼谷機場搭機，上訴人則不動
聲色，另行搭乘同日稍早之長榮航空公司ＢＲ２０２號班機，於
九十二年十二月二十日晚上十一時十三分許（通關時間，下同）
抵達中正機場。張尚慈、何鴻昌二人於九十二年十二月二十日晚
上十一時十七分許（何鴻昌通關時間為晚間十時四十三分許），
搭乘國泰航空公司ＣＸ４６４號班機入境台灣中正機場，將上開
以護髮乳罐包裝之海洛因共十二罐由泰國運輸至我國境內。待張
尚慈二人下機後，何鴻昌即自行快步離去，而留下張尚慈一人獨
自入境通關。張尚慈於證照查驗櫃台前曾打電話予吳文祥000
0000000之行動電話門號，詢問如何交付伊託帶之物品，
吳文祥斯時雖與陳堯杰一同在中正機場入境大廳等候，卻故意佯
稱伊人在香港，要晚半小時回台，並表示東西交予何鴻昌即可。
又張尚慈於等候領取行李時，陳堯杰亦主動致電表示將前往接機
，然為張尚慈婉拒。嗣於張尚慈領取行李後並行至行李檢查櫃檯
之際，關員詢問有無他人託帶物品時，張尚慈主動表示行李箱內
裝有他人託帶之髮乳乙情，經關員打開檢視後，確認髮乳罐內藏
有其餘物品，再以檢驗試劑測試結果確認為第一級毒品海洛因等
情，如屬無訛，上訴人、張尚慈、何鴻昌似均係先後塔乘九十二
年十二月十九日下午之飛機返台，為何均先後至九十二年十二月
二十日下午十一時許始抵台，飛行期間逾一日之久，原判決此部
分事實之認定似與事理不合，雖上訴人辯稱，其並未於該日前往
曼谷機場送機等語未必可信，但是否同一日返台，既有疑問，而
張尚慈、何鴻昌是否為卸責而為不實之指證，非無可能（見下述
說明），則張尚慈、何鴻昌指證之真實性即不無疑問。況依原判
決此部分事實之認定：上訴人雖於九十二年十二月十四日先至曼
谷機場接機，並於翌日（十五日）陪同張尚慈、吳文祥、何鴻昌
搭機至清萊後即先行離去，而吳文祥與張尚慈（據上訴人稱係男
女朋友關係）、何鴻昌，卻在清萊與蘇寶財會合（按依原判決事
實欄一之(二)之認定，蘇寶財係該部分運輸毒品的主要共同正犯）
，由吳文祥與蘇寶財洽談ＳＰＡ水療機簽約事宜，而後於同年月
十七日再坐巴士回曼谷（車程十六小時）以及其後入境後通關之
情節等情，如屬無誤，上訴人辯稱：吳文祥等人係與蘇寶財洽購
扣案此部分之海洛因即非全然無據，因關係張尚慈、吳文祥、何
鴻昌等人對上訴人不利之指證，及上訴人上開辯解以何者為可採
之判斷，並與審認上訴人究竟有如何之犯意聯絡，行為之分擔有
關，上訴意旨就此指摘原判決有調查職責未盡之不洽，尚非全無
理由。又刑法第二條第一項關於法律適用原則之修正、施行，係
以適用行為時之法律為原則，而以行為後之法律有利於行為人時
，始例外適用於最有利於行為人之法律，此觀該法條項之規定自
明。本件原判決理由內認：上訴人所涉犯之毒品危害防制條例，
雖於九十二年六月六日修正，翌年一月九日施行，但其中第四條
第一項關於運輸第一級毒品部分及同法第十八、十九條關於沒收
之規定，經比較新舊法之結果，新法對於上訴人並無較有利之情
形；又懲治走私條例於九十五年五月三十日修正公布、同年七月
一日施行，其中第二條第一項私運管制物品進口部分，經比較新
舊法之結果，新法之規定對上訴人而言，並無較有利之情形（見
原判決第一九、二０頁）；果爾，揆之上開說明，自應適用行為
時法始為適法，乃原判決並未說明論罪法條，係適用行為時法，
據上論結欄亦引用裁判時之毒品危害防制條例第四條第一項、第
十八條第一項前段、第十九條第一項，及懲治走私條例第二條第
一項、第十一條等，自非適法。以上違誤，或為上訴人所指摘，
或為本院得依職權調查之事項，應認原判決仍有撤銷發回更審之
原因。
據上論結，應依刑事訴訟法第三百九十七條、第四百零一條，判
決如主文。
中    華    民    國  九十五  年   十二   月   十四   日
                      最高法院刑事第五庭
                          審判長法官  莊  登  照
                                法官  洪  明  輝
                                法官  黃  一  鑫
                                法官  林  秀  夫
                                法官  徐  昌  錦
      本件正本證明與原本無異
                                      書  記  官
中    華    民    國  九十五  年   十二   月   二十   日
                                                      J


司法院資訊處製作；財團法人民間司法改革基金會備份。
